【裁判字號】    98,抗,398
【裁判日期】    981019
【裁判案由】    法官迴避
【裁判全文】
臺灣高等法院臺中分院民事裁定           98年度抗字第398號
抗  告  人  乙○○ ○○○○○.
            WAREHOUSE.
法定代理人  Tan Ho Se.
抗  告  人  甲○○ ○○○○○.
            WAREHOUSE.
法定代理人  Tan Ho Se.
上二人共同
代  理  人  李念國律師
相  對  人  中龍鋼鐵股份有限公司
法定代理人  歐曹華
代  理  人  王國傑律師
上列抗告人與相對人間請求損害賠償事件，聲請法官迴避，抗告
人對於民國98年06月25日臺灣臺中地方法院98年度聲字395 號所
為裁定提起抗告，本院裁定如下：
    主  文
抗告駁回。
抗告訴訟費用由抗告人負擔。
    理  由
一、本件抗告人與相對人間請求損害賠償事件，抗告人聲請法官
    迴避，原法院認抗告人之聲請，不符合迴避之要件，因而駁
    回抗告人之聲請，抗告人不服，提起抗告，抗告意旨略以：
  (一)原裁定理由所為承審法官得不先就有無仲裁法第4條第1項之
    問題先做裁定，而待終局判決時一併交代，係屬「承審法官
    指揮訴訟程序之範圍」，故而認定承審法官並無執行職務有
    偏頗之虞。然如指揮訴訟明顯違法而執意為一定之非法或非
    依實務常規之審理，即不得謂尚屬「承審法官指揮訴訟程序
    之範圍」。對於訴訟當事人來說亦為「不公平之審判」。事
    實上，依最高法院歷來判例（二十九年抗字第五六號、四十
    九年台抗字第三六號及六十九年台抗字第四五七號）意旨，
    不公平審判實為認定偏頗之虞之核心，甚至是唯一標準；檢
    驗是否不公平審判，無須法官確有不公平審判，只要當事人
    客觀上足疑法官為不公平審判，即足當之。因此，若基於其
    他情形客觀上足疑其為不公平之審判者，亦足認法官執行職
    務有偏頗之虞。又所謂承審法官指揮訴訟程序之權利，並非
    授與承審法官專斷之權，漫無邊際憑其喜好而為訴訟指揮進
    行，承審法官審理案件仍須依據民事訴訟法及其他法律秉公
    處理，如客觀上、實務運作上、法律上均認為須如此處理而
    非為，對於訴訟當事人來說即屬不公平之審判。查，仲裁法
    第4條第1項明白規定有關仲裁協議妨訴抗辯之聲請停止訴訟
    ，法官並無得自由選擇是否裁定之權利，並參酌本案最高法
    院及高等法院發回意旨，抗告人所言妨訴抗辯之主張並非毫
    無理由，況且仲裁法第4條第1項之立法目的即在於尊重當事
    人之程序選擇權及避免浪費民事法院之訴訟資源，如仲裁協
    議確實存在時，民事法院即無審判權而應裁定停止訴訟。本
    案有關仲裁協議是否存在既經最高法院及高等法院加以確認
    ，抗告人所辯應裁定停止訴訟即非無理，倘依承審法官所稱
    有關仲裁法第 4條之裁定將待實體審理後一並於終局判決中
    交代，顯已迂迴規避仲裁法之規定及我國實務運作之慣例，
    對於抗告人本無須針對實體問題進行答辯之程序利益亦有侵
    害，當然屬於不公平之審判。原審裁定認定承審法官進行實
    體辯論係屬該法官之指揮訴訟權限，忽略法官指揮訴訟有其
    限制，如已明顯違法或違背上級法院之發回意旨而拒絕更正
    時，對於訴訟當事人來說即屬不公平審判而有迴避之必要。
  (二)原裁定認為，承審法官忽視仲裁法第4條第1項之規定而進行
    實體之言詞辯論，「容或基於促進訴訟程序之考量，並不必
    然不利於聲請人。」然承審法官規避仲裁法第4條第1項之規
    定與上級法院發回意旨而進行實體審理訴訟程序，或許基於
    辦案期限之規定，或許仍認定本案並無仲裁協議之存在。然
    而無論何者，其結果雖未必不利於抗告人（也就是一審判決
    或許為原告之訴駁回），但程序進行之不利益（本不須進行
    實體審查而現今需花費時間與金錢進行訴訟）卻大大不利於
    抗告人。故原審裁定忽視抗告人之程序選擇權或程序利益，
    違反公平正義原則及當事人之審級利益，徒以進行訴訟結果
    未必不利於抗告人而認為本案承審法官處理方式並無不公平
    ，駁回抗告人之聲請，其理由亦有不當。惟查，本案固自94
    年10月12日繫屬迄今，已逾3 年半，仍未進行實體審理，然
    細觀本案處理過程，絕大多數時間之耗費係在於國外送達，
    公示送達及後續駁回停止訴訟裁定之抗告程序所致，並非因
    為訴訟雙方當事人延誤或可歸責於承審法官所致。然本案承
    審法官先前所為駁回被告聲請裁定停止訴訟程序之台中地方
    法院94年度海商字第 7號民事裁定既經高等法院台中分院97
    年度抗更一字第 336號民事裁定廢棄原裁定並發回原審更為
    裁定。惟原承審法官並未重新裁定，反而諭知直接進行實體
    辯論程序，其理由或因其因辦案期限壓力所致，或因其不認
    同上級法院撤銷原裁定所致。按台中地方法院94年度海商字
    第7 號之駁回被告聲請裁定停止訴訟之民事裁定既經撤銷，
    則本案之訴訟成立要件是否存在即生疑義，民事法院是否具
    有普通法院之審判權，亦屬不明。妨訴抗辯有無理由為法院
    有無審判權之重要關鍵，更攸關原告之起訴是否合法，有無
    必要進行實體審理程序。倘現在如承審法官所言直接進行實
    體審理訴訟，非但剝奪被告原來預定採用仲裁之迅速經濟目
    的與侵害被告之程序處分權及程序選擇權，顯然違反仲裁法
    第4 條所定之立法精神。此種因為法院為求審理或忽視被告
    權益所造成被告時間耗費與金錢支出之不利益，對於被告而
    言，係無法彌補之損失。另一方面，高等法院台中分院之更
    審裁定中既已要求承辦法官詳為調查並為妥適之處理，承辦
    法官卻犧牲被告之程序利益而逕行實體審理，亦有規避上級
    法院裁定內容拘束力與違背仲裁法第4 條所定法院「應」依
    被告聲請裁定停止訴訟程序之要求，其處理非但前後不一，
    且因為求結案，逕行進入實體審理程序，忽視被告所提主張
    ，非但明顯違背仲裁法之規定，其處理更明顯對被告不利，
    自屬不公平審理。故原審裁定忽視抗告人之程序選擇權或程
    序利益，違反公平正義原則及當事人之審級利益，徒以進行
    訴訟結果未必不利於抗告人而認為本案承審法官處理方式並
    無不公平，駁回抗告人之聲請，其理由亦有不當。綜上所述
    ，爰請求廢棄原裁定等語。
二、按法官有民事訴訟法第32條所定應自行迴避以外之情形，足
    認其執行職務有偏頗之虞者，當事人得聲請法官迴避，同法
    第33條第1項第2款定有明文。所謂足認法官執行職務有偏頗
    之虞，據而聲請法官迴避者，應以法官對於訴訟標的有特別
    利害關係，或與當事人之一造有密切之交誼或嫌怨，或基於
    其他情形客觀上足疑其為不公平之審判者為其原因事實，若
    僅憑當事人之主觀臆測，或不滿意法官進行訴訟遲緩，或認
    法官指揮訴訟欠當，則不得謂其有偏頗之虞。另聲請法官迴
    避之原因，依民事訴訟法第34條第2項及284條之規定，應自
    為聲請之日起 3日內提出能即時調查之證據以釋明之。（最
    高法院69年臺抗字第 457號判例、90年度臺抗字第39號裁定
    參照）。
三、經查，本件抗告人所舉聲請迴避之原因事實，均屬法官指揮
    訴訟程序之範圍，抗告人所主張之理由，均係憑其主觀臆測
    ，而不滿意法官進行訴訟之情形，或認法官指揮訴訟有欠妥
    當，並無其他客觀上足疑其為不公平之審判者為其原因事實
    ，揆之上開說明，均不得謂法官有偏頗之虞。原裁定以抗告
    人之聲請不符合迴避要件為由，駁回其聲請，於法並無違誤
    ，抗告意旨指摘原裁定不當，求為廢棄，為無理由，應予駁
    回。
四、據上論結，本件抗告為無理由，依民事訴訟法第495條之1第
    1項、第449條第1項、第95條、第78條，裁定如主文。
中    華    民    國    98    年    10    月    19    日
                民事第五庭    審判長法  官  林陳松
                                    法  官  王重吉
                                    法  官  古金男
以上正本係照原本作成。
不得再抗告。
                                    書記官  瑞芳
中    華    民    國    98    年    10    月    19    日
                                                      Ｓ


司法院資訊處製作；財團法人民間司法改革基金會備份。
